臺灣高等法院民事判決
109年度重上字第322號
上  訴  人  呂秀雄  
訴訟代理人  潘辛柏律師
被 上訴 人  蔡晃郁  
訴訟代理人  吳啟瑞律師
上列當事人間請求分割共有物等事件，上訴人對於中華民國109
年3月20日臺灣新北地方法院108年度重訴字第791號第一審判決
提起一部上訴，本院於民國110年3月16日言詞辯論終結，判決如
下：
    主      文
一、原判決關於分割方法部分及該訴訟費用之裁判，均廢棄。
二、上開廢棄部分，兩造共有坐落新北市○○區○○段○○○○○地號土
    地（面積：一一三平方公尺，權利範圍：十八分之八），及
    新北市○○區○○段○○○○○○號、一八一建號（含附圖B4增建部分
    ）建物合併分割如附表及附圖所示，並由上訴人補償被上訴
    人新臺幣壹佰伍拾壹萬壹仟肆佰伍拾元。
三、廢棄部分之第一審及第二審訴訟費用，均由兩造各自負擔二
    分之一。
    事實及理由
甲、程序方面：
    按不變更訴訟標的，而補充或更正事實上或法律上之陳述者
    ，非為訴之變更或追加，民事訴訟法第256條定有明文。又
    裁判分割係以消滅個別財產之共有關係，其分割方法及範圍
    應對全部共有物整體為之。法院定分割方法，本有自由裁量
    之權，不受當事人聲明或主張之拘束，當事人嗣後主張增減
    同一共有物範圍或提出不同之分割方法，非訴之變更或追加
    （最高法院109年度台上字第233號判決參照）。本件被上訴
    人請求合併分割兩造共有坐落新北市○○區○○段0000地號土地
    （下稱系爭土地），及其上同段1886、181建號，即門牌號
    碼依序為新北市○○區○○○路00號、87之1號建物（應有部分各
    1/2，為同棟1樓、2樓房屋，下分稱1樓、2樓房屋，與應坐
    落土地稱1樓房地、2樓房地，並與系爭土地合稱系爭房地）
    ，其中附圖B4部分，乃2樓房屋後方陽台增建，無獨立出入
    口，供2樓房屋使用等情，為兩造所不爭執（見本院卷第190
    頁），與2樓房屋有不可分離之關係，為該房屋之構成部分
    ，本不得單獨為物權之標的物（最高法院29年渝上字第1678
    號判例、76年度台上字第119號判決意旨參照），被上訴人
    於原審提出分割方案將1樓房地分歸被上訴人，2樓房地分歸
    上訴人，固未陳明包括附圖B4部分，於上訴後始表明分割範
    圍包括該部分，依前揭說明，均屬補充事實上之陳述，非訴
    之變更追加，核先敘明。
乙、實體方面：
一、被上訴人主張：兩造為系爭房地之共有人（應有部分各1/2
    ），向來均由上訴人使用、收益，伊於民國107年9月25日寄
    發存證信函請求協調系爭房地之管理、使用及分割事宜，上
    訴人置之不理；又兩造間並無不分割之約定、期限，系爭共
    有物復無因物之使用目的不能分割之情形，爰依民法第823
    條第1項、第824條第5項規定，求為合併分割系爭房地之判
    決（被上訴人請求上訴人給付占有相當其應有部分租金之不
    當得利部分，業經原審判決勝訴，上訴人提起上訴後復行減
    縮，非本院審理範圍）。　
二、上訴人則以：系爭房地為伊父親所留財產，1樓房屋作為店
    面經營生意，2樓房屋供伊居住使用，不願搬離系爭房地，
    亦不同意變價分割。分割方案應將2樓房屋（包括附圖B1、B
    2、B3、B4）及其土地分歸上訴人，1樓房屋（包括附圖A1、
    A2、A3）及其土地分歸被上訴人，並同意依宏大不動產估價
    師聯合事務所估價報告（下稱系爭估價報告）認定1樓、2樓
    房地差價找補新臺幣（下同）151萬1450元予被上訴人等語
    ，資為抗辯。
三、原審就前開部分判准合併系爭房地後變價分割，並按每人各
    1/2比例分配價金予兩造。上訴人不服，提起上訴，其聲明
    ：㈠原判決關於訂分割方法部分廢棄。㈡兩造共有系爭房地應
    合併分割，2樓房地分歸上訴人取得，並以金錢找補被上訴
    人，1樓房地則分歸被上訴人取得。被上訴人答辯聲明：上
    訴駁回。
四、下列事項為兩造所不爭執，應可信為真實（本院卷第135頁
    ）：
  ㈠被上訴人於107年8月20日購買取得系爭房地應有部分，而與
    上訴人共有系爭房地。
  ㈡系爭房地為上訴人占有使用，被上訴人並未占有使用。
五、兩造間就系爭房地並未訂有不分割特約，亦無因物之使用目
    的而有不能分割之情形，且無法協議分割，為兩造所不爭執
    （見本院卷第60頁）；又系爭房地之共有人相同，則被上訴
    人依民法第823條、第824條第5項規定，請求合併分割兩造
    共有系爭房地，即屬有據。被上訴人主張：應維持原審所採
    變價分割方案，或將系爭房地全部分歸被上訴人所有，並以
    金錢補償上訴人等語。上訴人則抗辯：2樓房地應分歸上訴
    人，1樓房地分歸被上訴人之分割方案，並為金錢補償差價
    等語。是本件之爭點厥為：系爭房地合併後應如何分割始為
    適當，茲說明本院判斷如下：
　㈠按分割之方法不能協議決定者，法院得因任何共有人之請求
    ，命為下列之分配：一、以原物分配於各共有人。但各共有
    人均受原物之分配顯有困難者，得將原物分配於部分共有人
    。二、原物分配顯有困難時，得變賣共有物，以價金分配於
    各共有人；或以原物之一部分分配於各共有人，他部分變賣
    ，以價金分配於各共有人。以原物分配時，如共有人有未受
    分配，或不能按其應有部分受分配者，得以金錢補償之。民
    法第824條第2項、第3項分別定有明文。又請求分割共有物
    之訴，應由法院依民法第824條命為適當之分配，不受任何
    共有人主張之拘束，其分割方法，應由法院斟酌當事人之聲
    明、共有物之性質、使用現況、分割後之經濟效用及全體共
    有人之利益等公平決定之；必於原物分配有困難者，始予變
    賣，以價金分配於各共有人。
　㈡經查：
　⒈1樓、2樓房屋為各自辦理建物所有權第1次登記之建物，並坐
    落同基地即系爭土地上，1樓及其騎樓作為店面經營生意、2
    樓含增建則為住家使用，2樓房屋後方（毋庸經由1樓房屋出
    入）有與其他樓層建物共用作為出入之樓梯及大門等情，有
    土地及建物登記謄本、地籍圖謄本、現場照片可憑（見調字
    卷第79至85頁、本院卷第77、78、91、97、99、101頁），
    且經本院會同兩造及新北市板橋地政事務所（下稱板橋地政
    所）實施勘驗測量，有勘驗筆錄及複丈成果圖可按（見本院
    第83、115頁），可知1樓、2樓房地本係各自獨立，依上訴
    人提出之方割方案，2樓房地分歸上訴人取得，1樓房地分歸
    被上訴人取得，再由上訴人依系爭估價報告評估金額補償被
    上訴人等情，亦有系爭估價報告可稽（見外放估價報告），
    足見本件採原物分割輔以金錢補償，並無困難。至1樓房屋
    前方通往2樓房屋之內梯為上訴人自行增建等語，為上訴人
    自承在卷（見本院卷第83頁），足見該內梯原係輔助系爭房
    地整體使用為增設，非1樓、2樓房屋原始規劃，倘分歸不同
    人所有，將其封閉不往來即可，難認原物分割顯有困難。被
    上訴人主張：如將1樓、2樓房屋分歸兩造取得，會因內梯相
    通而生爭執，因而請求變賣云云（見本院卷第195頁），尚
    無可採。
　⒉又系爭房地原為上訴人之父所有，嗣由上訴人及其弟呂成鎏
    分別共有，被上訴人於107年8月20日向呂成鎏購買其應有部
    分，而與上訴人共有；1樓房屋由上訴人之子經營麵攤、2樓
    房屋由上訴人自住，被上訴人並未占有使用，兩造間復無分
    管契約等情，為兩造不爭執（見本院卷第133、134頁），並
    有勘驗筆錄及現場照片可稽（見本院卷第83、84、85頁），
    此部分事實，堪予認定。依系爭房地謄本所載，上訴人自64
    年9月1日即登記為系爭房地所有權人，及上開使用現況，上
    訴人稱：系爭房地為父親財產，長達數十年居住於該地，有
    居住感情等節，應非虛妄。如依被上訴人所提分割方案：將
    系爭房地分歸其一人所有，再按系爭估價報告補償上訴人，
    形同使上訴人搬離該址，全然無法延續歷來使用狀況，並非
    適當。參諸系爭估價報告計算1樓房地總價為754萬1100元、
    2樓房地總價為1056萬4000元，合計總價為1810萬5100元，
    價差為302萬2900元（見外放估價報告），系爭房地如全歸1
    人所有，需補償另1共有人905萬2550元（計算式：00000000
    ÷2＝0000000），如1樓房地、2樓房地各分歸1人所有，則分
    得2樓房地之人需補償分得1樓房地之人之金額為151萬1450
    元（計算式：0000000÷2＝0000000，詳後述），兩者所需支
    付之價金相差甚鉅。上訴人抗辯：伊無足夠資力，使系爭房
    地全歸伊1人所有，再補償被上訴人等語，並提出將2樓房地
    分歸上訴人，1樓房地分歸被上訴人，並以金錢找補被上訴
    人之分割方案；及被上訴人不願就分歸2樓房地後為差價補
    償等情（見本院卷第60頁），本院斟酌兩造就系爭房地之使
    用狀況、意願等因素，認系爭房地分割方法以上訴人所提將
    2樓房地分歸上訴人、1樓房地分歸被上訴人，並以金錢補償
    被上訴人之分割方法為適當。
　⒊按區分所有人就區分所有建築物共有部分及基地之應有部分
    ，依其專有部分面積與專有部分總面積之比例定之。但另有
    約定者，從其約定，98年1月23日修正公布、同年7月23日施
    行之民法第799條第4項有明文規定。此項原則性之規範於該
    條項修正施行前，本於公平正義、社會通念、誠實信用或事
    物之本然，亦均當如此，自應引為法理而予適用。因此，建
    築物由一人原始取得而以區分所有型態為所有權第一次登記
    時，其各專有部分所屬共有部分及基地應有部分之分配，仍
    應按各專有部分面積與專有部分總面積之比例定之（最高法
    院101年度台抗字第788號裁定意旨參照）。查1樓、2樓建物
    於63、61年間辦理第1次登記時，雖就不同樓層分成不同建
    號而為登記，惟兩人共有1樓、2樓建物所占系爭土地應有部
    分為8/18，並未區分各層樓所屬基地應有部分之分配，有土
    地及建物登記謄本、板橋地政所建築改良物勘測結果可按（
    見調字卷第79至85頁、本院卷第77、78頁），兩造復未約定
    基地應有部分比例，依前說明，即應按各專有部分面積與專
    有部分總面積之比例定之。查1樓、2樓房屋面積分別為37.5
    3、86.73平方公尺，兩者比例為3753/12426、8673/12426，
    依1樓、2樓房屋所占系爭土地比例共8/18計算，1樓、2樓房
    屋占系爭土地應有部分各為30024/223668（計算式：3753/1
    2426×8/18＝30024/223668）、69384/223668（計算式：8673
    /12426×8/18＝69384/223668），此計算方式亦為被上訴人所
    不爭執（見原審卷第44頁），系爭土地自應依上開應有部分
    併同1樓、2樓房屋分歸被上訴人、上訴人取得。上訴人主張
    系爭土地應按原權利範圍各半平分云云（見本院卷第19頁）
    ，尚無可採。
　⒋又前述民法第824條第3項規定所謂不能按其應有部分受分配
    ，而應受補償，係指如依原物之數量按應有部分之比例分配
    ，價值不相當，而須以金錢補償時，應依原物分割後之總價
    值，按各共有人應有部分比例算出其價值，再與各共有人實
    際分得部分之價值相較，由分得價值較高之共有人，就其超
    出應有部分價值之差額部分，對分得價值較低之共有人為補
    償，並依該短少比例，定其給付金額，方為公允（最高法院
    108年度台上字第1857號判決意旨參照）。依兩造不爭執之
    系爭估價報告所示，系爭房地總價為1810萬5100元，兩造應
    有部分均為1/2，應有部分之價值為905萬2550元（計算式：
    00000000÷2＝0000000），上訴人分得2樓房地總價1056萬400
    0元，其超出應有部分之差額為151萬1450元（計算式：0000
    0000－0000000＝0000000），應對分得1樓房地總價754萬1100
    元之被上訴人依短少比例補償151萬1450元（計算式：00000
    00－0000000＝0000000），始為適當。系爭估價報告將兩者價
    值相減後認應找補金額302萬2900元，應屬誤解，附此敘明
    。
  ㈢準此，參酌系爭房地現況、使用情形、共有人意願等因素，
    認系爭房地並無原物分割有困難之情形，其分割方法以依2
    樓房地分歸上訴人、1樓房地分歸被上訴人之方法為分割，
    其分割後比例詳如附表及附圖所示，輔以上訴人以金錢補償
    被上訴人之方法為適當。
六、綜上所述，被上訴人依民法第823條第1項、第824條第5項之
    規定，請求合併分割為：如附表所示2樓房地分歸上訴人取
    得，1樓房地分歸被上訴人取得，上訴人另以151萬1450元補
    償被上訴人，為有理由，應予准許。原判決所定分割方法既
    有未洽，上訴意旨指摘原判決該部分不當，求予廢棄改判，
    為有理由，自應由本院廢棄改判如主文第2項所示。並依民
    事訴訟法第79條、第80條之1規定，為訴訟費用負擔之判決
    。
七、本件事證已臻明確，兩造其餘之攻擊或防禦方法及所用之證
    據，經本院斟酌後，認為均不足以影響本判決之結果，爰不
    逐一論列，附此敘明。
丙、據上論結，本件上訴為有理由，爰判決如主文。
中　　華　　民　　國　　110 　年　　4 　　月　　6 　　日
                 民事第二十四庭
                       審判長法  官  胡宏文
                             法  官  朱慧真
                             法  官  陳筱蓉
正本係照原本作成。
如不服本判決，應於收受送達後20日內向本院提出上訴書狀，其
未表明上訴理由者，應於提出上訴後20日內向本院補提理由書狀
（均須按他造當事人之人數附繕本）上訴時應提出委任律師或具
有律師資格之人之委任狀；委任有律師資格者，另應附具律師資
格證書及釋明委任人與受任人有民事訴訟法第466 條之1第1項但
書或第2項所定關係之釋明文書影本。如委任律師提起上訴者，
應一併繳納上訴審裁判費。
中　　華　　民　　國　　110 　年　　4 　　月　　6 　　日
　　　　　　　　　　　　　　 書記官  陳珮茹
附表：
編號 共有人 系爭房地應有部分 分割後取得之建物 分割後取得之系爭土地權利範圍 1 上訴人呂秀雄 1/2 坐落新北市○○區○○段000○號即門牌號碼新北市○○區○○○路00○0號建物（面積86.73平方公尺，包括附圖B1、B2、B3、B4）。 坐落新北市○○區○○段0000地號土地（面積113平方公尺）應有部分69384/223668。 2 被上訴人蔡晃郁 1/2 坐落新北市○○區○○段0000○號即門牌號碼新北市○○區○○○路00號建物（面積37.53平方公尺，包括附圖A1、A2、A3）。 坐落新北市○○區○○段0000地號土地（面積113平方公尺）應有部分30024/223668。 
附圖：